臺灣臺中地方法院刑事判決　　　　　　 100年度易字第3564號
公　訴　人　臺灣臺中地方法院檢察署檢察官
被　　　告　林益義
選任辯護人　逸奇　律師
選任辯護人　張慶宗　律師
上列被告因詐欺案件，經檢察官提起公訴（100年度偵緝字第1667號）
，本院判決如下：
    主       文
林益義共同犯詐欺取財未遂罪，陸罪，各處有期徒刑貳月，如易
科罰金，均以新臺幣壹仟元折算壹日，扣案如附表二所示之物均
沒收。應執行有期徒刑捌月，如易科罰金，以新臺幣壹仟元折算
壹日；扣案如附表二所示之物均沒收。
    犯 罪 事 實
一、林益義係林逸專（業經臺灣高等法院臺中分院以99年度上易
    字第489號判決判處應執行有期徒刑10月確定）之胞兄，其
    明知林逸專與真實姓名不詳綽號「胖哥」、「阿宏」等成年
    男子暨在大陸地區之成年不詳成員共組詐欺集團，由林逸專
    以「胖哥」提供之金錢，自民國98年7月間起，承租臺中市
    ○○區○○路4段688號13號之15樓房屋，作為電信詐騙機房
    基地，並由「胖哥」提供如附表二所示之電話、網路匝道器
    、IP分享器、電腦等設備，委由不知情之通訊行工程師至該
    處架設網路設備，以供詐騙使用，透過電信詐騙機房發放詐
    騙電話向大陸地區不特定人民詐欺取財，「胖哥」並以隨身
    碟提供詐欺手冊電子檔教導詐欺操作模式，交予林逸專閱讀
    、學習、瞭解其運作模式，該電信詐騙機房自98年9月中旬
    起即開始運作，林逸專並擔任該電信詐騙機房之聯絡人，經
    手該電信詐騙機房之開銷，負責透過綽號「阿宏」與「胖哥
    」及其他大陸集團成員聯絡事宜，復有施友鵬（98年8月加
    入）、林孟君（林逸專胞姐，98年9月底加入）、廖苡（
    施友鵬女友，98年9月底加入）、賴美樺（98年9月底加入）
    等人（上開4人均經臺灣高等法院臺中分院以99年度上易字
    第489號判決分別判處應執行有期徒刑8月、7月、7月、7月
    確定）及綽號「欣怡」之不詳姓名成年女子陸續加入該詐欺
    集團。林益義明知其情，仍於98年9月底加入該詐欺集團，
    並與林逸專、綽號「胖哥」、「阿宏」、施友鵬、林孟君、
    廖苡、賴美樺、綽號「欣怡」之成年女子及其他詐欺集團
    成員共同基於為自己不法所有之犯意聯絡，從事集團性之詐
    欺行為。其等於98年9月底，著手為詐騙行為，其等在上開
    電信詐騙機房內，透過電腦寬頻網路連結上網，發送電話帳
    單未繳之不實語音訊息給大陸地區之不特定民眾，並分別向
    依照語音按鍵回撥之人實施詐騙行為，而有附表一所示蔡
    君、王超、莫燕蓮、馮秀霞、張体政、王意等大陸地區人民
    先後依照語音按鍵回撥時，擔任第1線之林孟君、廖苡、
    「欣怡」假冒中國電信公司之客服人員，接聽電話後，即向
    蔡君、王超、莫燕蓮、馮秀霞、張体政、王意分別訛稱：其
    等名下之電話門號帳單未繳，可能遭冒名申辦電話，請留下
    其等個人資料，可直接向大陸公安報案或代為幫忙報案云云
    ；致使被害人陷於錯誤，誤信其說詞，而提供姓名等個人資
    料；而擔任第1線之林孟君、廖苡、「欣怡」騙取被害人
    資料後，再將電話轉交至第2線人員林逸專、林益義、施友
    鵬，由林逸專、林益義、施友鵬假扮大陸公安，分別向被害
    人訛稱：其等電話遭盜辦，請其等留下個人資料，會幫其等
    查明案情云云；待掛上電話後，再回撥電話給被害人，向其
    訛稱：其名下之帳戶涉及綁架、洗錢，請其協助調查，可以
    用電話的方式做筆錄偵訊，要做帳戶區隔，分別那些帳戶涉
    及犯案，那些帳戶未涉及，請其提供帳戶資料，必須儘快將
    帳戶內之資金監管，而需至銀行做帳戶安全設置云云；而賴
    美樺則以月薪新臺幣（下同）2萬5000元之代價，負責處理
    庶務、購買午餐及擔任監看錄影機之工作，以防止陌生人經
    過上址報案或警方經過上址查獲，如遇其他人忙碌時，賴美
    樺亦會扮演勤務中心人員，配合2線人員說詞，佯稱被害人
    之帳戶已遭不法使用，致使被害人陷於錯誤，或提供帳戶帳
    號、金額等資料予林逸專等人，或依其等指示進而要至提款
    機操作所謂「安全設定」，其等並約定於被害人匯款後，林
    逸專即會以「阿宏」提供之行動電話門號0000000000號與「
    阿宏」聯絡，告知那些人頭帳戶被害人有匯款，再轉知「胖
    哥」，由大陸地區擔任車手之人員前往提款；並約定依其等
    所扮之角色不同，擔任第1線者可分得詐欺金額5%～6%，擔
    任第2線者可取得7%，惟實際上如附表一所示之人尚未將款
    項匯入「胖哥」提供之大陸地區銀行帳戶內，該詐欺集團即
    被破獲致未得逞。林逸專僅由「胖哥」給付5萬元供其支付
    房租及購買便當等費用，及賴美樺領得2萬5000元，施友鵬
    私下向林逸專借款9000元，至林益義、林孟君、廖苡均尚
    未領得報酬。嗣於98年10月27日下午3時許，經警持搜索票
    ，在上址機房搜索查獲，並扣得詐欺集團綽號「胖哥」等所
    有供犯罪所用之如附表二所示之物，另扣得與本案並無關聯
    之如附表三所示之物。
二、案經臺中縣警察局（現改制為臺中巿政府警察局）移送臺灣
    臺中地方法院檢察署檢察官偵查起訴。
    理       由
一、按除被告所犯為死刑、無期徒刑、最輕本刑為三年以上有期
    徒刑之罪或高等法院管轄第一審案件者外，於前條第一項程
    序進行中，被告先就被訴事實為有罪之陳述時，審判長得告
    知被告簡式審判程序之旨，並聽取當事人、代理人、辯護人
    及輔佐人之意見後，裁定進行簡式審判程序，刑事訴訟法第
    273條之1條第1項定有明文。本件被告林益義所犯係死刑、
    無期徒刑、最輕本刑為三年以上有期徒刑以外之罪，其於準
    備程序中就被訴事實為有罪之陳述，且經審判長告知被告簡
    式審判程序之旨，並聽取檢察官及被告之意見後，本院裁定
    進行簡式審判程序，是本案之證據調查，依刑事訴訟法第
    273 條之2、同法第159條第2項之規定，不適用傳聞法則有
    關限制證據能力之相關規定，合先敘明。
二、上開犯罪事實，業據被告林益義於本院審理中坦承不諱，並
    為認罪之答辯，並經證人即另案被告林逸專、施友鵬、林孟
    君、廖苡、賴美樺於臺灣高等法院臺中分院99年度上易字
    第489號詐欺案件偵、審程序中供述歷歷，核其等供述情節
    互核相符，復經臺灣高等法院臺中分院以99年度上易字第
    489號詐欺案件審理明確，有員警繪製之現場平面圖2張、列
    印電腦網路資料3紙、金融帳戶資料1張、現場照片16張、被
    害人資料4紙附卷及本件詐欺集團綽號「胖哥」等所有供犯
    罪所用之如附表二所示物品扣案可證，此亦經本院調閱該案
    卷宗查核無訛，足認被告林益義之自白與事實相符，堪予採
    信。至另案被告林逸專於臺灣高等法院臺中分院99年度上易
    字第489號詐欺案件審理中雖曾供稱詐欺集團有成功詐騙到
    被害人款項約人民幣二、三萬元云云，但據林逸專進一步陳
    稱，此係聽聞「胖哥」者所言，不知實際情形如何，此經本
    院調閱該卷宗查核明確（見該院99年度上易字第489號卷宗
    第95頁、第114頁反面），而依卷內資料，並無詐欺附表一
    被害人得款之事證，亦無法證明「胖哥」所言與事實相符，
    自難單憑來自「胖哥」之轉述，而將所謂詐得之「人民幣二
    、三萬元」，認定係詐欺本件被害人所得之款項。至綽號「
    胖哥」者給付林逸專5萬元，係供其支付房租及購買便當等
    費用，另賴美樺所領得之2萬5000元，係其應徵工作之酬勞
    ，該等費用之支付，亦如前揭投入機房設備之費用，均難認
    係詐欺附表一被害人所得之款項，併予敘明。本案事證明確
    ，被告林益義之犯行，堪予認定。
二、論罪科刑：
  (一)核被告林益義與其他共犯林逸專、施友鵬、林孟君、廖苡
    、賴美樺等人，對附表一所示之被害人已著手為詐騙之行為
    ，但依卷內事證，並未有被害人因而匯入款項之資料，尚屬
    未遂階段，被告林益義與其他共犯等人對附表一所示各被害
    人所為，均係犯刑法第339條第3項、第1項之詐欺取財未遂
    罪。
  (二)按刑法上之集合犯，係指行為之本質上，具有反覆、延續實
    行複次作為之特徵，經立法特別歸類，使成獨立之犯罪構成
    要件行為態樣，故雖有複次作為，仍祇成立一罪。又所稱接
    續犯，係指數個在同時同地或密切接近之時地，侵害同一法
    益之行為，因各舉動之獨立性極為薄弱，社會通念認為無法
    強行分開，乃將之包括視為一個行為之接續進行，給予單純
    一罪之刑法評價。此種實質上一罪之集合犯及接續犯，與裁
    判上一罪之連續犯，其相異者，係在於連續犯侵害同一法益
    之數行為，各具獨立性，客觀上並認為其間存有時間上之差
    距，乃認係出於一個概括之犯意，為期訴訟經濟，擬制為一
    罪。95年7月1日起修正施行之刑法，已將連續犯及其性質類
    似之常業犯規定悉予刪除，考其立法旨趣，係因對於多次原
    可獨立評價之行為，僅論以一罪，不無鼓勵犯罪之嫌，亦與
    國民對於法律之感情相悖。是就集合犯及接續犯之觀念，於
    判斷時，自不能無限擴張，除仍應受社會通念之支配外，尤
    應注意其公平性、合理性，使與經驗法則、論理法則及比例
    原則等一般法律適用之原理原則相適合，否則即與上揭修法
    精神不符（最高法院96年度第9次刑事庭會議決議意旨參照
    ）。查被告林益義與詐欺集團之其他成員所共犯之上開詐欺
    取財行為，從構成要件文義觀之，實無從認定立法者本即預
    定該犯罪之本質，必有數個同種類行為而反覆實行之集合犯
    行，自非屬集合犯；又被告林益義與其他共犯等人對附表一
    所示各被害人之詐欺取財行為，所侵害者為各不同被害人之
    財產法益，除對同一被害人之數次詐欺行為外，對每一被害
    人之詐欺行為，均為各自獨立之犯罪行為，並無密切不可分
    之關係，尚與接續犯之態樣不合。是被告林益義與其他共犯
    等人對附表一所示各被害人之詐欺行為，既非集合犯，亦非
    接續犯，而應各自獨立成罪。被告林益義所犯詐欺取財未遂
    六罪，犯意各別，行為互殊，均應分論併罰。
  (三)被告林益義與其他共犯林逸專、施友鵬、林孟君、廖苡、
    賴美樺等人，對附表一所示之被害人所犯詐欺取財未遂六罪
    ，本院衡其犯行所生危害，較既遂犯為輕，爰依未遂犯規定
    減輕其刑。
  (四)又按共同正犯之意思聯絡，原不以數人間直接發生者為限，
    即有間接之聯絡者，亦包括在內，如甲分別邀約乙、丙犯罪
    ，雖乙、丙間彼此並無直接之聯絡，亦無礙於其為共同正犯
    之成立（最高法院77年台上字第2135號判例意旨參照）；查
    電話詐騙此一新近社會犯罪型態，自籌設電話機房、收購人
    頭帳戶、撥打電話實施詐騙、指定被害人匯款帳戶、自人頭
    帳戶提領款項、取贓款朋分等階段，乃係需由多人縝密分工
    方能完成之集團性犯罪，被告林益義與其他共犯林逸專等人
    與綽號「欣怡」之女子，綽號「胖哥」、「阿宏」等成年男
    子及在大陸地區之不詳詐欺集團成員間，縱非全然認識或確
    知彼此參與分工細節，然已足以認定有直接、間接之犯意聯
    絡及行為分擔，均應論以共同正犯。
三、爰審酌被告林益義正值青壯年，不思以正途賺取所得，竟加
    入詐欺集團，共同詐騙他人財物，嚴重危害社會治安，侵害
    被害人權益，本應重懲，惟念被告查獲後坦承犯行，犯後態
    度良好，又被告擔任第2線之角色分工，加入時間非長，尚
    未得利，暨其係國中畢業之教育程度、生活狀況小康等一切
    情狀，量處如主文所示之刑，並定其執行刑。另按被告行為
    時刑法第41條第2項規定「前項規定於數罪併罰，其應執行
    之刑未逾六月者，亦適用之」，即所定執行刑逾6月者，不
    得易科罰金；而99年1月1日修正施行之刑法第41條第8項規
    定「第1項至第4項及第7項之規定，於數罪併罰之數罪均得
    易科罰金或易服社會勞動，其應執行之刑逾6月者，亦適用
    之」，即所定執行刑逾6月者，亦得易科罰金。經比較新舊
    法之結果，關於得否易科罰金之規定，被告行為後之法律較
    為有利，依刑法第2條第1項但書規定，應適用裁判時之法律
    ，爰併諭知易科罰金之折算標準。
四、沒收部分：
  (一)按共同正犯因相互間利用他人之行為，以遂行其犯意之實現
    ，本於責任共同之原則，有關沒收部分，對於共犯間供犯罪
    所用之物，自均應為沒收之諭知。另按刑法第38條第1項第2
    款所定得沒收之供犯罪所用或供犯罪預備之物，必於犯罪有
    直接關係者，始屬相當。如於犯罪無直接關係，僅係供間接
    使用者，即難依上開法條規定宣告沒收（最高法院96年度臺
    非字第43號判決意旨參照）。
  (二)本件扣案如附表二所示之物品，均係詐欺集團綽號「胖哥」
    等所有供被告林益義與其他共犯等人共同為本件詐欺犯罪所
    用之物，業據另案被告林逸專及被告林益義與其他共犯等人
    供明在卷，爰依刑法第38條第1項第2款之規定，均宣告沒收
    。
(三)如附表三編號1、2、3、8、9所示分屬另案被告林逸專、賴
    美樺所有之印章、存摺等物，編號5、6、7號所示分屬另案
    被告施友鵬、林孟君、廖苡之行動電話，其等均陳稱係其
    等私人使用之物品，非供共犯詐欺罪行所用，編號4之帳冊
    內容則僅有零星數字之記載，林逸專亦否認與本案有關，復
    查無其他具體事證足資認定上開物品係供被告林益義與其他
    共犯等人犯本罪或預備犯罪直接所用之物，亦非屬違禁物，
    與刑法沒收之要件不符，爰均不予諭知沒收。
據上論斷，應依刑事訴訟法第273條之1第1項、第299條第1項前
段，刑法第2條第1項但書、第28條、第339條第1項、第3項、第
25 條第2項、第41條第1項前段、第8項、第38條第1項第2款、第
51 條第5款，刑法施行法第1條之1第1項、第2項前段，判決如主
文。
本案經檢察官黃元亨到庭執行職務。
中    華    民    國   100    年    12    月    26    日
                  刑事第二庭  法  官   鄭永玉
以上正本證明與原本無異。
如不服本判決應於收受送達後10日內向本院提出上訴書狀，並應
敘述具體理由；其未敘述上訴理由者，應於上訴期間屆滿後20日
內向本院補提理由書（均須按他造當事人之人數附繕本）「切勿
逕送上級法院」。
                              書記官   蔡伸蔚
中    華    民    國   100    年    12    月    26    日
附錄論罪科刑法條：刑法第339條第1項
中華民國刑法第339條第1項
（普通詐欺罪）
意圖為自己或第三人不法之所有，以詐術使人將本人或第三人之
物交付者，處 5 年以下有期徒刑、拘役或科或併科 1 千元以下
罰金。
  附  表  一：
┌──┬───┬────────────┬──────┐
│編號│被害人│犯    罪    時    間    │ 成立罪名   │
├──┼───┼────────────┼──────┤
│ 1  │蔡君  │98年 9月底至同年10月27日│詐欺取財未遂│
├──┼───┼────────────┼──────┤
│ 2  │王超  │同上                    │同上        │
├──┼───┼────────────┼──────┤
│ 3  │莫燕蓮│同上                    │同上        │
├──┼───┼────────────┼──────┤
│ 4  │馮秀霞│同上                    │同上        │
├──┼───┼────────────┼──────┤
│ 5  │張体政│同上                    │同上        │
├──┼───┼────────────┼──────┤
│ 6  │王意  │同上                    │同上        │
└──┴───┴────────────┴──────┘
  附  表  二：
┌──┬──────────┬──┬─────────────────────────┐
│編號│扣 案 物 品 名 稱   │數量│備                      註                        │
├──┼──────────┼──┼─────────────────────────┤
│ 1  │市內電話            │10台│詐欺集團提供，供被告等撥打電話予被害人為詐欺犯行使│
│    │                    │    │用之物                                            │
├──┼──────────┼──┼─────────────────────────┤
│ 2  │隨身硬碟            │2個 │詐欺集團提供，內有教戰守則、匯款帳號資料，供被告等│
│    │                    │    │為詐欺犯行使用之物                                │
├──┼──────────┼──┼─────────────────────────┤
│ 3  │集線器              │1個 │詐欺集團提供，供被告等為詐欺犯行使用之物（電腦網路│
│    │                    │    │設備）                                            │
├──┼──────────┼──┼─────────────────────────┤
│ 4  │無線電              │2支 │詐欺集團提供，供被告等為詐欺犯行使用之物（可佯裝二│
│    │                    │    │線人員與勤務中心人員對話）                        │
├──┼──────────┼──┼─────────────────────────┤
│ 5  │記事本              │3本 │其中2本為被告林逸專持有，記整理大陸地區之城市區號 │
│    │                    │    │，方便撥打詐騙電話，另1本為被告廖苡持有，內容為 │
│    │                    │    │記載詐騙方式及說詞，均係供被告等為詐欺犯行使用之物│
├──┼──────────┼──┼─────────────────────────┤
│ 6  │被害人資料          │11張│一線詐欺集團成員所取得之被害人資料，提供予二線人員│
│    │                    │    │進行詐欺犯行使用                                  │
├──┼──────────┼──┼─────────────────────────┤
│ 7  │教戰守則            │3份 │詐欺集團提供，供被告等為詐欺犯行使用之物（教導詐欺│
│    │                    │    │集團成員詐騙應對說詞）                            │
├──┼──────────┼──┼─────────────────────────┤
│ 8  │教戰守則            │1張 │同上                                              │
├──┼──────────┼──┼─────────────────────────┤
│ 9  │帳號資料            │5張 │詐欺集團提供，供被告等向被害人指定匯款帳戶，為詐欺│
│    │                    │    │犯行使用之物                                      │
├──┼──────────┼──┼─────────────────────────┤
│ 10 │碎紙機              │1台 │詐欺集團提供，供被告等為詐欺犯行使用之物（供絞碎資│
│    │                    │    │料，以避免查緝)                                   │
├──┼──────────┼──┼─────────────────────────┤
│ 11 │計算機              │4台 │詐欺集團提供，供被告等為詐欺犯行使用之物          │
├──┼──────────┼──┼─────────────────────────┤
│ 12 │錄音機              │2台 │同上                                              │
├──┼──────────┼──┼─────────────────────────┤
│ 13 │NOKIA手機（含SIM卡  │1支 │詐欺集團提供，供被告等為詐欺犯行聯絡使用之物      │
│    │，0000000000）      │    │                                                  │
├──┼──────────┼──┼─────────────────────────┤
│ 14 │NOKIA手機（含SIM卡  │1支 │同上                                              │
│    │，00000000000）     │    │                                                  │
├──┼──────────┼──┼─────────────────────────┤
│ 15 │電話總機            │1台 │同上                                              │
├──┼──────────┼──┼─────────────────────────┤
│ 16 │匝道器              │3台 │詐欺集團提供，供被告等人為詐欺犯行使用之物(網路設 │
│    │                    │    │備)                                               │
├──┼──────────┼──┼─────────────────────────┤
│ 17 │外接式數字鍵盤      │4台 │詐欺集團提供，供被告等為詐欺犯行使用之物（可製造敲│
│    │                    │    │擊鍵盤聲，使被害人誤以為在查詢資料）              │
├──┼──────────┼──┼─────────────────────────┤
│ 18 │無限IP分享器        │1台 │詐欺集團提供，供被告等為詐欺犯行使用之物          │
├──┼──────────┼──┼─────────────────────────┤
│ 19 │筆記型電腦          │3台 │詐欺集團提供，供被告等人為詐欺犯行使用之物(電腦相 │
│    │（華碩1台、acer2台）│    │關設備)                                           │
└──┴──────────┴──┴─────────────────────────┘
  附  表  三：
┌──┬──────────┬──┬─────────────────────────┐
│編號│扣 案 物 品 名 稱   │數量│備                      註                        │
├──┼──────────┼──┼─────────────────────────┤
│ 1  │烏日郵局存摺        │1本 │林逸專所有，為其私人事務使用，與本案無關          │
├──┼──────────┼──┼─────────────────────────┤
│ 2  │印章                │1個 │林逸專所有，為其私人事務使用，與本案無關          │
├──┼──────────┼──┼─────────────────────────┤
│ 3  │郵政存簿儲金提款單  │1張 │林逸專所有，為其私人事務使用，與本案無關          │
├──┼──────────┼──┼─────────────────────────┤
│ 4  │帳冊                │1本 │林逸專持有，內容為零星數字之記載，無法證明係直接供│
│    │                    │    │本案犯罪或預備犯罪所用之物                        │
├──┼──────────┼──┼─────────────────────────┤
│ 5  │TATUNG手機（含SIM卡 │1支 │施友鵬持有，供其私人聯絡使用，與本案無關          │
│    │，0000000000）      │    │                                                  │
├──┼──────────┼──┼─────────────────────────┤
│ 6  │NOKIA手機（含SIM卡，│1支 │林孟君持有，供其私人聯絡使用，與本案無關          │
│    │0000000000）        │    │                                                  │
├──┼──────────┼──┼─────────────────────────┤
│ 7  │SAMSUNG手機（含SIM卡│1支 │廖苡持有，供其私人聯絡使用，與本案無關          │
│    │，0000000000）      │    │                                                  │
├──┼──────────┼──┼─────────────────────────┤
│ 8  │臺灣銀行存摺        │1本 │賴美樺所有，供其私人使用，與本案無關              │
├──┼──────────┼──┼─────────────────────────┤
│ 9  │水湳郵局存摺        │1本 │賴美樺所有，供其私人使用，與本案無關              │
└──┴──────────┴──┴─────────────────────────┘